臺灣嘉義地方法院民事判決
111年度訴字第115號
原      告  台新資產管理股份有限公司

法定代理人  吳統雄  
訴訟代理人  王裕程  
            張智賢  
被      告  蔡輝昌  
訴訟代理人  羅翊華律師
被      告  蔡輝明  
上列當事人間確認借名登記關係存在等事件，本院於民國111年5
月19日辯論終結，判決如下：      
    主  文
原告之訴駁回。
訴訟費用由原告負擔。
    事實及理由
壹、程序部分：
　　按訴狀送達後，原告不得將原訴變更或追加他訴。但請求之
    基礎事實同一者，不在此限。民事訴訟法第255條第1項第2
    款定有明文。經查，原告起訴聲明第二項為：「被告蔡輝明
    應將起訴狀附表所示之不動產返還並辦理移轉登記予被告蔡
    輝昌。」嗣訴訟中原告變更聲明為：「被告蔡輝明應將起訴
    狀附表所示之不動產權利範圍2分之1返還予被告蔡輝昌，並
    辦理移轉登記為被告蔡輝明、蔡輝昌各2分之1為分別共有。
    」核原告所為訴之聲明變更，其基礎事實均係主張被告間有
    借名登記關係存在並請求辦理移轉登記，與前揭規定相符，
    應予准許。
貳、原告起訴主張：
一、被告蔡輝昌積欠原告債務，自民國95年1月起即逾期未繳，
    經原告多方連繫後亦未清償，迄今尚欠本金新臺幣（下同）
　　137,981元及依契約所應計算之利息，原告已於105年4月13
    日取得鈞院105年度司促字第3021號支付命令為執行名義。
二、原告調閱被告蔡輝昌之相關資料後，發現被告蔡輝明於107
    年10月16日受贈如附表一所示之建物與土地(下稱系爭不動
    產)。系爭不動產原係被告二人之母親呂秋雲所有，據呂秋
    雲於110年11月12日向原告坦承因自己年事已高欲將財產留
    給被告蔡輝昌，但擔心被告蔡輝昌取得財產後又持之向銀行
    借錢，故先登記予被告蔡輝明並同時辦理被告蔡輝昌為請求
    權人之預告登記云云，顯見被告蔡輝明並非系爭不動產單獨
    所有權人，實際所有權人應為被告蔡輝昌、被告蔡輝明二人
    。
三、又被告蔡輝昌已陷於無能力償還積欠原告之債務，且怠於終
    止與受任人即被告蔡輝明之借名登記關係，為此，爰依民法
    第242、243、767條之規定代位蔡輝昌終止其與蔡輝明之借
    名登記關係，並請求返還系爭不動產及所有權移轉登記2分
    之1予被告蔡輝昌所有。
四、並聲明：
　　㈠確認受委任人蔡輝明所有如附表一所示之系爭不動產，與
　　  委任人蔡輝昌間借名登記關係存在。
　　㈡被告蔡輝明應將附表一所示之系爭不動產權利範圍2分之1
　　  返還予被告蔡輝昌，並辦理移轉登記為被告蔡輝明、蔡輝
　　  昌各2分之1為分別共有。
　　㈢訴訟費用由被告等連帶負擔。
參、被告答辯聲明：
一、原告主張訴外人呂秋雲曾向原告陳述其欲留財產給被告蔡輝
    昌，但擔心被告蔡輝昌又向銀行借錢，故登記予被告蔡輝明
　　，並以被告蔡輝昌為請求人設定預告登記云云。被告抗辯與
    常情不符，倘若訴外人呂秋雲真有如原告所稱之計畫，為何
    不是僅就系爭不動產之2分之1設定預告登記？且被告兄弟共
    有四人，原告何以得出被告蔡輝昌有2分之1之所有權？
二、預告登記系預為保全對於他人土地建物權利變更，而向地政
    事務所申請限制登記名義人處分其土地建物權利之登記。其
    登記並不代表請求權人目前得以行使請求權，而是通常係雙
    方約定移轉之條件、期限尚未完成，而預先進行保全，通常
    見於預售屋買賣。以預售屋買賣為例，縱使已設定預告登記
　　，買方若未付款，仍無法請求賣方移轉不動產，此與借名登
    記關係中實質所有權人得隨時終止委任關係而命出名者返還
    不動產有別。原告自應舉證被告二人之法律關係為何，並應
    舉證為何被告蔡輝昌目前已得直接請求移轉所有權，始有代
    位行使之問題。並聲明：如主文所示。
肆、本院之判斷
一、原告主張其為被告蔡輝昌之債權人，被告蔡輝昌積欠原告債
    務未清償，尚欠本金137,981元及利息等語，業據提出本院1
    05年度司促字第3021號支付命令及確定證明書為證(本院卷
    第11至17頁），且為被告等所不爭執，堪信屬實。原告復主
    張：訴外人呂秋雲將系爭不動產贈與給被告各2分之1，並借
    名登記在被告蔡輝明名下等語，則為被告二人所否認，並以
    前詞置辯。依民事訴訟法第277條規定，原告就所主張「訴
    外人呂秋雲將系爭不動產贈與給被告各2分之1，並借名登記
    在被告蔡輝明名下」之事實，自應舉證證明之。　　
二、本件依原告主張「訴外人呂秋雲將系爭不動產贈與給被告各
    2分之1，並借名登記在被告蔡輝明名下」之事實，分為兩個
    層次。
　㈠首先，依系爭不動產之登記謄本、異動索引、登記申請書等
    之記載，訴外人呂秋雲係將系爭不動產「全部」贈與給被告
    蔡輝明（詳本院卷第39至49、81至85頁），並非將系爭不動
    產贈與給被告二人各2分之1。因此，原告首先應證明：訴外
    人呂秋雲有贈與系爭不動產給被告二人各2分之1的贈與契約
    存在。經本院詢問：原告主張「呂秋雲將系爭不動產2分之1
    贈與給蔡輝明、另外2分之1贈與給被告蔡輝昌」，有何證據
    證明？原告陳稱：依原告提出與訴外人李秋雲的錄音內容及
    預告登記謄本，可證明呂秋雲要把不動產給被告二人等語。
　㈡被告雖不爭執原告提出錄音光碟及譯文內容之真正，然否認
    呂秋雲贈與系爭不動產2分之1給被告蔡輝昌，亦否認有借名
    登記乙事。本院觀諸錄音譯文內容略如附表二所示（本院卷
    第139至143頁）。依錄音前後對話可知，原告方面人員之詢
    問內容有顯著不當誘導情形，將原告希望獲得之答案，以詢
    問問題的方式呈現（例如原告方面人員詢問：所以你本來是
    要給他們倆個就對，但是登記在蔡輝明的名下，你就是怕蔡
    輝昌拿去借錢？但是現在先放在蔡輝明名下，因為你怕蔡輝
    昌去借錢？等等），訴外人呂秋雲則多僅接續簡略回答：嘿
    嘿嘿嘿、對。
　㈢然而，原告方面人員詢問內容既有顯著不當誘導之情形，本
    院復審酌呂秋雲已高齡80多歲，易受不當詢問引導（此由詐
    騙集團多對高齡長者行詐騙手段可知），對於有強烈誘導內
    容之詢問，難期高齡80多歲且智識程度不高之長者能正確完
    整理解對方的詢問內容。
　㈣況且，原告方面一開始致電時，僅先單純詢問是否有將房子
    給蔡輝明？呂秋雲回答：「嘿嘿嘿」。原告方面再單純詢問
    （房子）是否有給蔡輝昌時？呂秋雲則明確回答：「沒有、
    沒有」（見本院卷第141頁）。足見呂秋雲在沒有不當誘導
    的情形下，已明確回答其並未將系爭不動產贈與給蔡輝昌。
　　然原告方面人員見呂秋雲之回覆非預期答案之後，始開始一
    再對呂秋雲做不當誘導詢問。
　㈤基上所述，本院認呂秋雲未經不當誘導詢問時，曾明確表示
    其並未將系爭不動產贈與給蔡輝昌，嗣後呂秋雲屢遭不當誘
    導詢問下，回覆內容雖與之前所述不同，但本院認依呂秋雲
    之年齡、智識程度、以及原告方面顯著不當誘導詢問之瑕疵
　　，尚不足以使本院認定呂秋雲確有將系爭不動產2分之1贈與
    給蔡輝昌之意思。
　㈥原告另主張依照系爭不動產登記謄本之預告登記，可以證明
    呂秋雲有將不動產贈與給被告蔡輝昌、蔡輝明等語，然為被
    告所否認。本院觀諸系爭不動產之預告登記內容為「請求權
    人：蔡輝昌。義務人：蔡輝明。本筆未辦妥所有權移轉登記
    予請求權人前，不得移轉予他人」，有系爭不動產土地登記
    謄本、異動索引、預告登記同意書等影本在卷可稽（見本院
    卷第39至49、107頁)。由上開預告登記內容以觀，亦無法證
    明呂秋雲有將系爭不動產贈與給被告二人各2分之1之意思。
    是以，依原告所舉錄音內容、預告登記內容等證據，均不足
    以證明呂秋雲有將系爭不動產2分之1贈與給被告蔡輝昌之事
    實。
　㈦而本件第一個層次，原告已無法證明「呂秋雲將系爭不動產2
    分之1贈與給蔡輝明、另外2分之1贈與給被告蔡輝昌」之主
    張，已如前述。甚且，就本件第二個層次，即原告所主張「
　　蔡輝昌有將受贈持分借名登記在蔡輝明名下」之事實，依原
    告舉證所提出之預告登記內容（「本筆未辦妥所有權移轉登
    記予請求權人前，不得移轉予他人」），亦無法證明被告二
    人之間有借名登記之合意存在。　
三、因此，原告主張「訴外人呂秋雲將系爭不動產贈與給被告各
    2分之1」、「蔡輝昌受贈持分借名登記在被告蔡輝明名下」
    等事實，依原告所舉證據，尚不足以認定原告主張屬實。從
    而，原告請求確認被告二人之間就系爭不動產有借名登記關
    係存在，並請求被告蔡輝明將系爭不動產2分之1辦理移轉登
    記予被告蔡輝昌等語，洵無可採。
伍、綜上所述，原告依民法第242、243、767條之規定代位蔡輝
    昌終止與蔡輝明之借名登記關係，並請求系爭不動產所有權
    2分之1移轉登記予被告蔡輝昌云云，為無理由，應予駁回。
陸、本件事證已臻明確，兩造其餘主張及陳述，經審酌均與前揭
    判斷不生影響，爰不一一詳予論述，附此敘明。
柒、據上論結，本件原告之訴為無理由，依民事訴訟法第78條規
    定，判決如主文所示。
中　　華　　民　　國　　111 　年　　6 　　月　　9　　日
                  民事第二庭法　官　林中如   
以上正本係照原本作成。
如對本判決上訴須於判決送達後20日內向本院提出上訴狀。 
如委任律師提起上訴者，應一併繳納上訴審裁判費。 
中　　華　　民　　國　　111 　年　　6 　　月　　9　　日
                            書記官　林柑杏

附表一：
一、建物：嘉義縣○○鄉○○段000○號（門牌號碼嘉義縣○○
　　      鄉○○村○○000號之40）。權利範圍全部。
二、土地：嘉義縣○○鄉○○段000地號。權利範圍全部。
　　　
附表二：（台新與呂秋雲之電話對話大致內容，第139-143頁）
台新人員：這個(房子)是蔡輝明的名字嗎？
呂秋雲：嘿，對。
台新人員：蔡輝昌給他設定嗎？
呂秋雲：不可以、不可以、不可以借錢。
        聽我的，我是她媽媽。
台新人員：這間房子妳給蔡輝明？
呂秋雲：嘿，蔡輝明他們兩個這樣，不可以借錢，誰說要去借錢
        的？　　       
台新人員：伯母，你這間房子是給蔡輝明對不對？
呂秋雲：嘿嘿嘿。
台新人員：那你有給蔡輝昌嗎？
呂秋雲：沒有、沒有。
台新人員：蔡輝昌不是有去給他弟弟登記？
呂秋雲：嘿。
台新人員：對啊，這樣就可以(借錢)啊。
呂秋雲：啊我問看看，我都不知道。
台新人員：你怎麼那麼快就會把房子給你兒子？
呂秋雲：我已經很多歲了，我80幾了。
        ...嘿啊嘿啊，不可以借錢。
台新人員：不可以借錢？所以你本來是要給他們倆個就對，但是
　　      登記在蔡輝明的名下，你就是怕蔡輝昌拿去借錢？
呂秋雲：嘿嘿，對。
　      他們兩個，我是要登記他們兩個對，啊我去了，怕這個
　　　　去借錢，所以我就沒有。
台新人員：你是要登記給蔡輝昌跟蔡輝明？
呂秋雲：對。
台新人員：但是現在是先放在蔡輝明名下，因為你怕蔡輝昌去借
　　      錢？
呂秋雲：對，你知道，內行的，好好好。